【裁判字號】    99,再易,128
【裁判日期】    991221
【裁判案由】    返還投資款
【裁判全文】
臺灣高等法院民事判決                 99年度再易字第128號
再審原告    洪耀宗
再審被告    陳清景
上列當事人間請求返還投資款事件，再審原告對於中華民國99年
8月11日本院99年度上易字第160號確定判決提起再審之訴，本院
判決如下
    主  文
再審之訴駁回。
再審訴訟費用由再審原告負擔。
    事實及理由
一、本件再審原告主張：兩造與訴外人尤文賢、張國庸、林義騰
    於民國（下同）95年8月2日簽訂「納米防污拋光磚項目投資
    合約書」（下稱系爭投資合約書），依系爭合約第10條約定
    ：「乙方（指再審被告）同意對於所投入之資金全數於2006
    年7月31日前到位後起算....」，故系爭合約之給付係屬全
    部自始客觀不能，依民法第111條、第246條之規定，應屬自
    始無效之契約。惟原確定判決竟謂再審被告所交付之投資款
    雖晚於上開日期，然僅屬遲延問題，尚不影響系爭合約之有
    效成立，違反最高法院86年度台上字第507號判例，具有民
    事訴訟法第496條第1項第1款所定之再審事由。又原確定判
    決就足以影響判決之東莞市伯海弘威貿易有限公司(下稱伯
    海弘威公司)所出具之收據、再審被告與伯海弘威公司於95
    年7月24日所簽訂之「東莞伯海弘威貿易有限公司納米房屋
    拋光磚項目投資合約書」(下稱伯海弘威公司投資合約)均置
    不斟酌，亦拒不將系爭合約第9條及第12條之約定併為斟酌
    ，卻採信對於訴訟結果有直接利害關係之證人林義騰、張國
    庸所為之偏頗證言為其判決依據，認定再審被告所交付之新
    台幣(下同)100萬元(下稱系爭100萬元)為其投資款，具有民
    事訴訟法第497條所定之再審事由云云。並聲明：(一)原確定
    判決廢棄。(二)再審被告在前訴訟程序之訴駁回。
二、按民事訴訟法第496條第1項第1款所謂適用法規顯有錯誤，
    係指確定判決就事實審法院確定之事實所適用之法規顯然不
    合於法律規定，或與司法院現尚有效及大法官會議之解釋，
    或最高法院尚有效之判例顯然違反者而言（最高法院60年台
    再字第170號判例、80年度台再字第64號判決參照）。經查
    ：
(一)、原確定判決以：再審被告與訴外人尤文賢、張國庸、林義騰
    四人曾於95年7月25日與再審原告簽訂「納米防污拋光磚項
    目投資合約書」(下稱原投資合約書)，該合約書第13條約定
    ：「乙方(指再審被告、尤文賢、張國庸、林義騰四人)同意
    於公證程序完成同時交付甲方(指再審原告)本投資案之投資
    總款30%90萬人民幣，做為投資確認之定金，餘款70%210萬
    人民幣於2006年7月31日付清」、第14條約定：「甲、乙雙
    方同意本合約書將於2006年7月28日前於台灣以公證形式公
    證之，方可生效」、第19條約定：「本案預計2006年10月30
    日正式生產，若甲方無法依約製造納米防污磁磚或所生產磁
    磚廠商不予取用，甲方同意無條件退予乙方投資股金人民幣
    300萬元」。嗣締約雙方再於95年8月2日簽訂系爭投資合約
    書，該合約書第18條所約定之內容，仍與原投資合約書第
    19條所約定之內容相同，並刪除原投資合約書應予公證始生
    效力之約定，因而認定兩造與尤文賢、張國庸、林義騰間確
    有共同投資納米防污拋光磚之合作協議，彼等間之權利義務
    應以新修正之系爭投資合約書為準，且系爭投資合約書並毋
    須經公證。準此，系爭投資合約書顯屬原投資合約書之修正
    版，兩造與尤文賢、張國庸、林義騰間早在95年7月25日即
    已成立投資契約，僅係契約當事人間之權利義務應依最後修
    正之系爭投資合約書之約定予以履行而已。從而，原確定判
    決認定：「查95年8月2日合約書第11條(應為第10條之誤載
    )前段固有該段記載(即『乙方（指再審被告）同意對於所投
    入之資金全數於2006年7月31日前到位後起算』，惟被上訴
    人(指再審被告)等人之投資款交付雖有晚於該日期，然此僅
    屬遲延問題，尚不影響系爭合約之有效成立」(見原確定判
    決第3、4頁；本院卷第13頁)，自無消極不適用民法第111條
    、第246條規定之情事。是再審原告主張原確定判決未依上
    開系爭投資合約書第10條之約定認定系爭投資合約為自始無
    效之契約，係屬消極不適用民法第111條、第246條之規定，
    具有民事訴訟法第496條第1項第1款所定之再審事由云云，
    自屬無據。
(二)、最高法院86年度台上字第507號判決並非判例，依上開說明
    ，原非屬民事訴訟法第496條第1項第1款所定之法規範疇，
    是再審原告執此主張原確定判決具有民事訴訟法第496條第1
    項第1款所定之再審事由云云，亦屬無據。
三、次按不得上訴於第三審法院之事件，其經第二審確定之判決
    ，如就足影響於判決之重要證物，漏未斟酌者，得提起再審
    之訴，民事訴訟法第497條固定有明文。惟所謂就足以影響
    於判決之重要證物漏未斟酌之情形，係指第二審言詞辯論終
    結前，已經存在並已為聲明之證物，而第二審並未認為不必
    要而仍忽略證據聲明未為調查，或已為調查而未就其調查之
    結果予以判斷，且以該證物足以動搖原確定判決之基礎者為
    限；又所謂證物，不包含證人在內（最高法院29年上字第
    696號判例意旨參照）。經查：
(一)、原確定判決事實及理由欄第四項第(四)、(五)段既已載明：「上
    訴人(指再審原告)確於95年8月28日收受被上訴人(指再審被
    告)所交付之100萬元，有收據乙紙可稽(見原審卷第50頁)」
    、「上訴人雖辯稱該款係被上訴人委託伊轉交予伯海弘威公
    司云云，並提出伯海弘威公司之收據乙紙為佐(見原審卷第
    75 頁)，惟據被上訴人堅決否認，上訴人復未能舉證以實其
    說。參以證人張國庸、林義騰均證稱本件是上訴人以個人名
    義與伊等簽訂投資合約書，但上訴人取得伊等交付之投資款
    後，要把全部投資款投資伯海弘威公司。因伊等擔心上訴人
    拿到投資款後另做他用，所以才在合約中約定要以伯海弘威
    公司名義開設帳戶等語....，核與95年8月2日投資合約書第
    9 條約定：...內容相符，益證被上訴人交付予上訴人之系
    爭100萬元，應屬投資款無訛。上訴人嗣縱將之轉交伯海弘
    威公司，亦無礙其為投資款性質之認定」(見原確定判決第4
    、5頁；本院卷13頁背面、14頁)。是原確定判決顯已就再審
    原告在本院前訴訟程序中所提出之伯海弘威公司所出具之收
    據予以調查，並就其調查之結果予以判斷。是再審原告主張
    原確定判決漏未斟酌上開伯海弘威公司所出具之收據，具有
    民事訴訟法第497條所定之再審事由云云，自屬無據。
(二)、證人張國庸、林義騰之證言，並非屬民事訴訟法第497條所
    定之證物，是再審原告主張原確定判決未就上開二位證人之
    證言是否為偏頗不實之虛偽證言及是否可採予以斟酌，具有
    民事訴訟法第497條所定之再審事由云云，亦屬無據。
(三)、依上開原確定判決事實及理由欄第四項第(四)、(五)段之記載，
    原確定判決顯已斟酌系爭投資合約書第9條：「甲方(指再審
    原告)同意會同乙方(指再審被告及尤文賢、張國庸、林義騰
    四人)於東莞市清溪鎮內以伯海弘威之名義另設一銀行帳戶
    」之約定，並認定系爭100萬元係再審被告交付再審原告之
    投資款，已如上述，是再審原告主張原確定判決拒不斟酌系
    爭投資合約第9條及第12條關於投資款應匯入東莞市商業銀
    行清溪支行之指定帳戶內之約定，具有民事訴訟法第497條
    所定之再審事由云云，亦屬無據。
(四)、再審原告雖復主張：兩造間於95年8月2日所簽訂之系爭合約
    係屬無效，是再審原告所支付予伯海弘威公司之系爭100萬
    元，乃係依據再審被告與伯海弘威公司於95年7月24日所簽
    訂之伯海弘威公司投資合約，又該合約第2條約定：「在分
    配利潤前先行提撥百分之二十(20%)為技術股權所應分配之
    利潤予以甲方(指伯海弘威公司)」，亦與伊所提出之96年8
    月10日會議紀錄記載伊僅為技術方相符，足認伊充其量僅為
    伯海弘威公司僱用之技術方，惟原確定判決對於上開足以證
    明系爭100萬元為伊轉交給伯海弘威公司之投資款之伯海弘
    威公司投資合約拒不斟酌，具有民事訴訟法第497條所定之
    再審事由云云。惟查，原確定判決既認定系爭投資合約並非
    無效，且依伯海弘威公司投資合約及前揭會議紀錄，縱可認
    再審被告有給付伯海弘威公司20%之技術股利潤之義務，然
    再審被告究竟係給付再審原告之投資款，或給付伯海弘威公
    司之提前提撥利潤，本有自主之權，況依上開伯海弘威公司
    投資合約第2條約定之文義以觀，尚不足據以證明系爭100萬
    元為再審被告委託再審原告轉交予伯海弘威公司之款項，堪
    認上開伯海弘威公司投資合約縱經原確定判決予以斟酌，亦
    不足以動搖原確定判決之結果，此觀諸原確定判決事實及理
    由欄第6項亦載明「本件事實已臻明確，兩造其餘攻擊防禦
    方法與判決結果無涉，不另論述」至明（見原確定判決第6
    項；本院卷第14頁背面)。是再審原告所為上開主張，亦不
    足取。
四、綜上所述，本件再審之訴顯無再審理由，爰不經言詞辯論，
    逕以判決駁回之。
五、爰依民事訴訟法第502條第2項、第78條，判決如主文。
中    華    民    國    99    年    12    月    21    日
                    民事第十二庭
                        審判長法  官  吳謀焰
                              法  官  李昆曄
                              法  官  許紋華
正本係照原本作成。
不得上訴。
中    華    民    國    99    年    12    月    22    日
                              書記官  廖逸柔

司法院資訊處製作；財團法人民間司法改革基金會備份。
